【裁判字號】    95,易,1357
【裁判日期】    951130
【裁判案由】    詐欺等
【裁判全文】
臺灣彰化地方法院刑事判決              95年度易字第1357號
公  訴  人  臺灣彰化地方法院檢察署檢察官
被      告  甲○○
上列被告因詐欺等案件，經檢察官提起公訴（95年度偵緝字第
646、647 號），被告於本院準備程序中自白犯罪，本院認有刑
事訴訟法第273 條之1 第1 項之情形，合議裁定由受命法官獨任
進行簡式審判程序，茲審理判決如下：
    主  文
甲○○連續幫助連續意圖為自己不法之所有，以恐嚇使人將本人
之物交付，累犯，處有期徒刑陸月，如易科罰金，以佰元折算
壹日。
    事  實
一、甲○○前於民國（下同）93年間，因恐嚇取財案件，經臺灣
    板橋地方法院於94年3 月10日以94年度簡字第286 號簡易判
    決判處有期徒刑3 月，如易科罰金，以300 元折算一日確定
    ，甫於94年7 月7 日執行完畢。詎仍不知悔改，明知個人之
    帳戶關係本身之信用具有一身專屬之性質，在現今金融機構
    開立帳戶使用並無特殊之條件與困難，而一般人均係使用自
    己之帳戶，如涉及使用他人之帳戶常與財產犯罪密切相關，
    且取得他人存摺之目的在於收取贓款及掩飾犯行使之不易遭
    人追查，其在能預見某姓名、年籍及住居所均不詳之「張」
    姓成年男子收受帳戶之目的係欲隱匿真實身分，以供犯罪集
    團進行恐嚇取財所用下，竟乃基於幫助他人恐嚇取財不確定
    之概括犯意，而其發生並不違背其本意之認識下，因缺錢花
    用，竟不顧他人所可能遭受之危害，容任他人藉以遂行犯罪
    ，見報紙上「張」姓男子刊登有出售帳戶以獲取金錢之廣告
    ，分別於94年10月初及同年10月底之某日，在台北縣三重市
    某麥當勞前，以新臺幣5,000 元之代價，先後將其所申設之
    其前向(1)新竹國際商業銀行蘆洲分行申請開立之戶名：甲○○、帳號：00000000000 號帳戶、(2)國泰世華商業銀行忠孝
    分行申請開立之戶名：甲○○、帳號：000000000000號帳戶
    之存摺、提款卡、密碼、印章等物，連續販賣予年約40餘歲
    、真實姓名及年籍均不詳之「張」姓成年男子。該姓名、年
    籍不詳之「張」姓成年男子取得上開存摺等物後，即持之作
    為其所屬恐嚇取財集團向不特定人恐嚇取財之人頭帳戶使用
    。該恐嚇取財集團之人員即基於意圖為自己不法所有之概括
    犯意，(一)先於94年10月19日，以電話撥打乙○○之電話，恐
    嚇稱其為乙○○之子，業已遭人綁架等語，致乙○○心生畏
    懼，遂依其指示，於同年月21日，匯款20萬元至甲○○上開
    新竹國際商業銀行蘆洲分行帳戶內；(二)再於94年11月1 日凌
    晨2 時30分許，丙○○見網路上有援助交際廣告，便撥打其
    上所留之行動電話與其聯絡，詎該恐嚇取財集團之人員即撥
    打丙○○所留之電話，恐嚇稱其已有丙○○之電話及地址，
    若不匯款，即找黑道份子出面等語，致丙○○心生畏懼，遂
    依其指示，於同日凌晨3 時許，共匯款29,632元至甲○○上
    開國泰世華銀行之帳戶中。嗣乙○○及丙○○察覺有異，始
    知受騙而報警處理，經警循線查獲。
二、案經臺南縣警察局新營分局報請臺灣臺南地方法院檢察署，
    及新竹市警察局第三分局報請臺灣新竹地方法院檢察署，均
    再呈請臺灣高等法院檢察署移轉臺灣彰化地方法院檢察署檢
    察官偵查起訴。
    理  由
一、本案被告甲○○所犯係死刑、無期徒刑、最輕本刑為3 年以
    上有期徒刑以外之罪，其於準備程序就前揭被訴事實為有罪
    之陳述，經受命法官告知簡式審判程序之旨，並聽取其與公
    訴人之意見後，本院認無不得或不宜改依簡式審判程序進行
    之處，爰依刑事訴訟法第273 條之1 第1 項、第284 條之1
    ，裁定本案由受命法官獨任進行簡式審判程序，合先敘明。
二、上揭犯罪事實，業據被告甲○○於本院準備程序及審理時均
    坦承不諱，核與證人即被害人乙○○於警詢時證述、證人即
    被害人丙○○於警詢、偵訊時證述之情節相符，且有新竹國
    際商業銀行對帳單1 紙、臺灣銀行回條聯影本1 紙、新竹國
    際商業銀行客戶開戶基本資料影本1 份、新竹國際商業銀行
    蘆洲簡易型分行95年11月7 日竹商銀蘆洲字第09500343號函
    文1 紙、國泰世華商業銀行客戶資料查詢作業表1 份、國泰
    世華商業銀行存摺存款交易查詢資料1 份，及中國信託ATM
    交易明細影本5 紙在卷可稽，足認被告自白核與事實相符，
    堪可採為論罪科刑之依據。且查，一般人至金融機構申請開
    立帳戶，其目的不外於利用金融機構帳戶作存、提款、轉帳
    等財產之金錢支配處分，故對於金融機構發給之存摺、金融
    卡、密碼等資料，無不妥為保存，以防遺失或被盜用，損及
    個人財產權益，並遭濫用為財產犯罪之工具，且個人之存摺
    與金融卡，專有性甚高，並非一般自由流通使用之物，縱需
    交他人使用，亦必基於信賴關係或特殊事由，自不可能隨意
    交予完全不相識之人任意使用，更何況不肖之徒為掩飾不法
    行徑，避免執法人員之追究處罰，經常利用他人帳戶之存摺
    、提款卡、金融卡及密碼轉帳或提領犯罪所得，藉以掩蓋犯
    罪行為之情形，不僅廣為媒體所披載，亦經政府各機關一再
    宣導提醒注意，尤以現今各地金融機構所設自動提款機莫不
    設定轉帳之警示畫面，或張貼警示標語，促請使用大眾注意
    ，衡諸目前社會以電視、報紙甚至網路等管道流通資訊之普
    及程度，則一般人本於生活經驗及認識，在客觀上可預見完
    全不相識之人要求提供金融機構存款帳戶之存摺、金融卡及
    密碼供其使用之行徑，輒與利用該帳戶進行詐欺此財產性犯
    罪之工具有密切關聯，而被告係身心健全、智識程度為一般
    程度之成年人，並非年幼無知或與社會隔絕之人，依其智識
    能力及社會生活經驗，對於將自己開設之帳戶之存摺、印鑑
    、金融卡及密碼交予不相識之人，該帳戶將有可能會被利用
    作為實行恐嚇取財犯罪之工具一事應有所預見。再者，現今
    申請開設金融帳戶並無任何特殊之限制，一般民眾皆能自由
    申請開戶，並得同時在不同金融機構申請多數存款帳戶使用
    ，乃眾所週知之事實。依一般人之社會生活經驗，倘係合法
    收入，本可自行向金融行庫開戶使用，而無向他人購買帳戶
    之必要。苟見陌生人不以自己名義申請開戶，反而向不特定
    人以高價收購他人之金融機構帳戶使用，衡情應對於收購帳
    戶之人目的在用以實施恐嚇取財犯行，有所預見，且被告自
    承係以5,000 元之高價提供上開帳戶予該姓名、年籍均不詳
    之「張」姓男子使用，並交付存摺、印鑑、提款卡及密碼，
    則被告對於該男子等人所組成之犯罪集團將利用其所提供之
    帳戶，用於犯罪之使用，顯屬可以預見其發生，且並不違背
    其本意，足見被告主觀上應有幫助該犯罪集團利用上開帳戶
    作為恐嚇取財不法使用之不確定故意存在，要屬無疑。綜上
    所述，本件事證明確，被告上揭犯行，堪可認定，應予依法
    論科。
三、新舊法比較：
（一）查被告行為後，刑法業於94年2 月2 日修正公布，95 年7
      月1 日起施行。按行為後法律有變更者，適用行為時之法
      律，但行為後之法律有利於行為人者，適用最有利於行為
      人之法律，修正後刑法第2 條第1 項定有明文。此條規定
      係規範行為後法律變更所生新舊法律比較適用之準據法，
      本身尚無新舊法比較之問題，於新法施行後，應一律適用
      新法第2 條第1 項之規定，為「從舊從輕」之比較。而本
      次法律變更，比較時應就罪刑有關之共犯、未遂犯、想像
      競合犯、牽連犯、連續犯、結合犯，以及累犯加重、自首
      減輕暨其他法定加減原因（如身分加減）與加減例等一切
      情形，綜其全部罪刑之結果而為比較（最高法院95年5 月
      23日95年度第8 次刑庭會議決議參照）。
（二）本件涉及新舊法比較部分：
  1.刑法第346 條第1 項之恐嚇取財罪，法定刑得併科銀元一千
    元以下罰金，依修正後刑法施行法增訂第1 條之1 ：「中華
    民國94年1 月7 日刑法修正施行後，刑法分則編所定罰金之
    貨幣單位為新臺幣。94年1 月7 日刑法修正時，刑法分則編
    未修正之條文定有罰金者，自94年1 月7 日刑法修正施行後
    ，就其所定數額提高為30倍。但72年6 月26日至94年1 月7
    日新增或修正之條文，就其所定數額提高為三倍」及刑法第
    33條第5 款修正為：「主刑之種類如下：五、罰金：新臺幣
    一千元以上，以百元計算之」等規定，是依修正後之法律，
    刑法第346 條第1 項之恐嚇取財罪所得併科之罰金刑最高為
    新臺幣三萬元，最低為新臺幣一千元；然依被告行為時之刑
    罰法律即罰金罰鍰提高標準條例第1 條前段規定之提高倍數
    十倍及刑法第33條第5 款規定之罰金最低額一元計算，該罪
    之罰金刑最高為銀元一萬元，最低額為銀元一元，若換算為
    新臺幣，最高額雖與新法同為新臺幣三萬元，然最低額僅為
    新臺幣三元，比較修正前、後之刑罰法律，自以修正前之法
    律較有利於被告。
  2.被告行為時之刑法第30條第1 項、第2 項規定：「幫助他人
    犯罪者，為從犯。雖他人不知幫助之情者，亦同。從犯之處
    罰，得按正犯之刑減輕之」，而95年7 月1 日修正公布施行
    之刑法第30條第1 項、第2 項則規定：「幫助他人實行犯罪
    行為者，為幫助犯。雖他人不知幫助之情者，亦同。幫助犯
    之處罰，得按正犯之刑減輕之」，比較修正前、後之幫助犯
    規定，修正前刑法並無不利於被告。
  3.被告行為後，刑法第56條關於連續犯之規定業經修正刪除，
    除法理上合於接續犯、包括一罪之情形仍可以一罪論外，其
    餘數犯罪行為之情形，即應依刑法第51條規定分論併罰。是
    該項刪除雖非犯罪構成要件之變更，但已影響行為人刑罰之
    法律效果，自屬法律有所變更，而有比較新舊法之必要。本
    件被告雖僅有一次幫助行為，然因正犯先後3 次詐欺取財之
    行為，若依舊法規定，僅以一罪論，若依新法，則須分論併
    罰，亦影響被告從犯所應論處之罪數，自有比較新舊法之必
    要。經比較新、舊法之結果，應以被告行為時之舊法較有利
    於被告。
  4.修正前第47條有關累犯之規定，係規定：「受有期徒刑之執
    行完畢，或受無期徒刑或有期徒刑一部之執行而赦免後，五
    年以上再犯有期徒刑以上之罪者，為累犯，加重本刑至二分
    之一。」，而修正後第47條則規定：「受徒刑之執行完畢，
    或一部之執行而赦免後，五年以內故意再犯有期徒刑以上之
    罪者，為累犯，加重本刑至二分之一。」，比較修正前後刑
    法第47條之規定，舊法於徒刑執行完畢，或一部之執行而赦
    免後，五年內故意或過失再犯有期徒刑以上之罪者，均為累
    犯，新法則僅於故意犯罪，始構成累犯，然如再犯者係故意
    犯罪，新舊法規定並無不同，自不生比較新舊法之問題。
  5.被告行為後，刑法第41條第1 項前段關於易科罰金折算標準
    之規定，由「犯最重本刑為五年以下有期徒刑以下之刑之罪
    ，而受六個月以下有期徒刑或拘役之宣告，因身體、教育、
    職業、家庭之關係或其他正當事由，執行顯有困難者，得以
    一元以上三元以下折算一日，易科罰金。」修正為「犯最重
    本刑為五年以下有期徒刑以下之刑之罪，而受六個月以下有
    期徒刑或拘役之宣告者，得以新臺幣一千元、二千元或三千
    元折算一日，易科罰金。」。修正前刑法第41條第1 項前段
    之易科罰金折算標準，依修正前之罰金罰鍰提高標準條例第
    2 條（現已刪除）規定，應就其原定數額提高為100 倍折算
    1 日，並依現行法規所定貨幣單位折算新臺幣條例第2 條規
    定，以新臺幣元3 倍折算之，亦即，修正前刑法第41條第1
    項前段之易科罰金折算標準，應以銀元一百元以上三百元以
    下即新臺幣三百元以上九百元以下折算為一日，經比較新、
    舊法結果，應以被告行為時之法律即修正前刑法第41條第1
    項前段、修正前罰金罰鍰提高標準條例第2 條、現行法規所
    定貨幣單位折算新臺幣條例第2 條規定，較有利於被告。
  6.經綜合比較新、舊法之結果，以被告行為時之舊法較有利於
    被告，依刑法第2 條第1 項前段規定，本案自應適用被告行
    為時之法律即修正前刑法第33條第5 款、第56條、第41條第
    1 項前段，罰金罰鍰提高標準條例第1 條前段、修正前罰金
    罰鍰提高標準條例第2 條之規定，並基於一體適用原則，適
    用修正前刑法第30條、第47條之規定。
三、按刑法上之幫助犯，係對於犯罪與正犯有共同之認識，而以
    幫助之意思，對於正犯資以助力，而未參與實施犯罪之行為
    者而言（最高法院75年度台上字第1509號、84年度台上字第
    5998號、88年度台上字第1270號判決參照）。次按連續幫助
    與幫助連續原屬有別，如基於概括犯意，多次幫助他人犯罪
    ，為連續幫助；如以一幫助行為，幫助他人連續犯罪，則為
    幫助連續，就幫助犯言，僅有一次之犯罪行為（最高法院87
    年度台上字第3865號判決意旨參照）。本件被告基於幫助他
    人實施詐欺之不確定故意，連續2 次提供前揭帳戶存摺、提
    款卡及密碼等物予真實姓名不詳之「張」之成年男子，由該
    成年男子及所屬恐嚇取財集團成員連續恐嚇，使被害人乙○○、丙○○等人心生畏懼，而匯款至被告所提供之上揭二個
    銀行帳戶，而該成年男子先後2 次恐嚇取財犯行，時間緊密
    ，所犯構成要件相同，顯係基於概括犯意反覆為之，是該詐
    騙集團成員即正犯之行為為連續犯。又因無證據證明被告有
    參與連續詐欺犯行之構成要件行為，基於「罪疑有利於被告
    」之法理，應認其所為係幫助犯而非正犯行為。是核被告所
    為，係犯刑法第30條第1 項、第346 條第1 項之幫助連續恐
    嚇取財罪。又公訴人於本院準備程序時將犯罪事實更正為恐
    嚇取財之事實，及起訴法條更正為刑法第30條第1 項、第
    346 條第1 項之幫助連續恐嚇取財罪，附此敘明。被告先後
    2 次將其所有帳戶之存摺、提款卡、密碼及印章等物交付予
    上開恐嚇取財集團成員使用，時間緊接，方法相同，顯係基
    於概括之犯意為之，應依修正前刑法第56條之規定論以連續
    犯之一罪，並加重其刑。查被告前於93 年 間，因恐嚇取財
    案件，經臺灣板橋地方法院於94年3 月10 日 以94年度簡字
    第286 號簡易判決判處有期徒刑3 月，如易科罰金，以300
    元折算一日確定，甫於94年7 月7 日執行完畢，有卷附之臺
    灣高等法院被告前案紀錄表可稽，其受有期徒刑之執行完畢
    ，5 年以內再犯有期徒刑以上之罪，為累犯，應依修正前刑
    法第47條之規定，遞加重其刑。又被告幫助他人犯罪，應依
    修正前刑法第30條第2 項從犯之規定，按正犯之刑減輕之，
    並依法先加後減之。爰審酌被告所為助長恐嚇集團之猖獗，
    影響社會交易安全，增加被害人追償及警察機關偵查犯罪之
    困難，惟被害人所匯入之款項金額非鉅，暨其素行、犯罪之
    動機、目的、手段等一切情狀，量處如主文所示之刑，並依
    修正前刑法第41條第1 項前段、修正前罰金罰鍰提高標準條
    例第2 條，諭知易科罰金之折算標準。
四、依刑事訴訟法第273 條之1 第1 項、第299 條第1 項前段，
    刑法第2 條第1 項前段、第346 條第1 項，修正前刑法第56
    條、第30條第1 項前段、第2 項、第47條、第41條第1 項前
    段，罰金罰鍰提高標準條例第1 條前段，修正前罰金罰鍰提
    高標準條例第2 條，判決如主文。
本案經檢察官郭玄義到庭執行職務。
中    華    民    國    95    年    11    月    30    日
                  刑事第二庭    法  官  黃齡玉
以上正本證明與原本無異。
如不服本判決，應於判決送達後10日內，向本院提出上訴狀（須
附繕本）。
告訴人或被害人對於判決如有不服具備理由請求檢察官上訴者，
其上訴期間之計算係以檢察官收受判決正本之日期為準。
中    華    民    國    95    年    11    月    30    日
                                書記官  施嘉玫
中華民國刑法第346條第1項
（單純恐嚇罪）
意圖為自己或第三人不法之所有，以恐嚇使人將本人或第三人之
物交付者，處6月以上5年以下有期徒刑，得併科1千元以下罰金
。


司法院資訊處製作；財團法人民間司法改革基金會備份。
